【裁判字號】    98,上更(一),16
【裁判日期】    981012
【裁判案由】    損害賠償等
【裁判全文】
臺灣高等法院民事判決              98年度上更(一)字第16號
上  訴  人  丙○○
訴訟代理人  甲○○
被 上 訴人  乙○○
訴訟代理人  林瑞富律師
上列當事人間請求損害賠償事件，上訴人對於中華民國96年6月
20日臺灣宜蘭地方法院93年度重訴字第2號第一審判決提起上訴
，經最高法院第一次發回更審，本院於98年9月22日言詞辯論終
結，判決如下：
    主  文
上訴駁回。
第二審及發回前第三審訴訟費用由上訴人負擔。
    事實及理由
一、被上訴人起訴主張：
  (一)伊經由上訴人之仲介，於民國 (下同)91年3月5日與原審共
    同被告方水所代理之原審共同被告方林阿秀訂立買賣契約
    協議書、不動產買賣契約書（下稱系爭買賣契約），向其購
    買訴外人「基水新貿易有限公司」（下稱基水新公司）、「
    新泉飲料有限公司」（下稱新泉公司）之房地、工廠機器、
    設備及經營權等全部資產，總價新臺幣（下同）3,000萬元
    。伊於交付950萬元價金，用以清償公司營運費用及承擔公
    司債務後，發現上開公司之土地使用分區與約定不符、建物
    面積不足、高估其價值、公司產值不實，及上訴人除未出資
    分文即取得公司股權外，更將伊所交付價金中之290萬元存
    入其女即原審共同被告陳詩璇、陳怡璇帳戶，始知上訴人與
    原審共同被告等共同詐騙伊，乃於92年12月12日撤銷系爭買
    賣契約。
  (二)本件遭上訴人剋扣之290萬元，係伊支付購買上開公司股權
    及資產之價款，其中250萬元上訴人辯稱係伊借與基水新公
    司做為公司籌備費之用，惟依鈞院函調基水新公司於臺灣銀
    行(下稱臺銀)蘇澳分行及臺灣中小企業銀行 (下稱中小企銀
    ) 蘇澳分行之帳戶資料可知，自91年5月29日至同年12月31
    日止，上開款項從未存入基水新公司之帳戶中；縱該筆款項
    係屬公司籌備款，上訴人為基水新公司之隱名股東，而以其
    女陳詩璇為名義股東，何以伊需出290萬元之公司籌備費，
    而上訴人卻分文未出；上開公司均為老公司，各有35年及14
    年之歷史，營運地點、公司、地址從未變更過，何來籌備費
    可言，且伊於取得上開公司股權前支付款項之目的，應係價
    金之支付而非籌備公司之設立。基水新公司91年5月21日、6
    月3日現金支出傳票，有關借款內容之記載，純屬上訴人與
    其妻甲○○虛偽記載，伊雖於該傳票簽名，然因簽名當時尚
    未發覺詐欺情事所致，且伊被騙簽收2萬5,000元利息時，傳
    票上「摘要」欄係空白。簽收後，才由上訴人夫婦偽造補填
    等語。爰依侵權行為及不當得利之法律關係，求為命上訴人
    應給付伊10萬元本息；上訴人、陳怡璇各給付伊240萬元本
    息，上訴人、陳詩璇各給付伊40萬元本息，其中任一人履行
    一部或全部之給付者，另一人於相同金額範圍內免給付義務
    ；方水給付伊2萬3,207元本息；上訴人、方水、方林阿
    秀連帶給付伊660萬元本息；上訴人、方水、方林阿秀連
    帶給付伊335萬7,889元本息之判決。原審為被上訴人一部勝
    訴、一部敗訴之判決，即判命上訴人應給付被上訴人290萬
    元，及其中10萬元自91年3月6日起、240萬元自91年5月21日
    起、40萬元自91年3月13日起，均至清償日止，按年息百分
    之5計算之利息；駁回被上訴人其餘之訴及假執行之聲請。
    兩造就其敗訴部分，各自提起上訴。本院前審就原審判命上
    訴人給付之金額逾40萬元本息部分，及該部分假執行之宣告
    廢棄，上開廢棄部分，被上訴人在第一審之訴及假執行之聲
    請均駁回，並駁回上訴人其餘之上訴。上訴人就其敗訴部分
    ，未據聲明不服已告確定，被上訴人就其敗訴部分，提起上
    訴。經最高法院就關於駁回被上訴人250萬本息及該訴訟費
    用部分廢棄，發回本院更為審理，並駁回被上訴人其他上訴
    。被上訴人並於本院答辯聲明：上訴駁回。
二、上訴人則抗辯：伊確有收受被上訴人及訴外人陳玫秀交付之
    900萬元，然被上訴人僅要求伊，按原買賣契約依約給付賣
    方即方林阿秀610萬元，並非900萬元。嗣因兩造共同買受之
    基水新公司，尚未完成移交，亦未有任何款項可供支用，是
    基水新公司暫先向被上訴人借款250萬元，利息每月2萬5,00
    0元，亦向伊先行借用伊原仲介費750萬元減去股資450萬元
    後之餘款300萬元，月息1%，經被上訴人親自簽認同意出借
    予基水新公司，再加併餘款40萬元，充作整修工廠、購買器
    具、魚貨原料之費用及員工薪資統籌支出使用。被上訴人主
    張上開900萬元均係購廠價金云云，惟依基水新公司91年5月
    21日、同年6月3日現金支出傳票可知，被上訴人確於91年5
    月21日領取同年3、4月份出借予基水新公司250萬之利息3萬
    2,487元，並於同年6月3日領取同年5月份利息2萬5,000元；
    且被上訴人於91年5月31日起至96年6月13日止之生產銷貨近
    約100萬元，顯見系爭250萬元係屬被上訴人同意出借給基水
    新公司之有息借款，而非購廠價金。另鈞院所調閱之基水新
    公司臺銀蘇澳分行及中小企銀蘇澳分行兩個帳戶，至91年6
    月18日即伊離開該公司之日止，仍是賣方 (方家)舊有股東
    家族，續予使用中之帳戶，並未移交給兩造使用，為防止賣
    方誤領款項之困擾，被上訴人特指示伊，不得將基水新公司
    向被上訴人所借得之系爭250萬元籌備營運週轉金，存入該
    等帳戶內，而暫時由伊管理統籌支用，故未將250萬公司週
    轉金存入該公司之帳戶等語。並於本院上訴聲明：(一)原判決
    不利於上訴人之部分廢棄。(二)上開廢棄部分，被上訴人第一
    審之訴及假執行聲請駁回。
三、被上訴人主張因受上訴人詐欺，致誤信上訴人所謂「弘偉法
    商中心」 (下稱弘偉中心)在基水新公司有所謂累積股權，
    盈餘分配權，始同意上訴人以所偽稱之弘偉中心所有百分之
    25權利金即750萬元中之450萬元為入股金，另300萬元暫借
    予新公司，並進而誤以為方林阿秀、方水係因弘偉中心上
    開累積股權、盈餘分配權，才將兩公司股權百分29.16( 新
    泉公司)與百分之27.08股權 (基水新公司)移轉於上訴人之
    女陳詩璇，致為承購系爭兩公司經營權等，並陸續支付款項
    950萬元，其中逕交賣方方林阿秀50萬元，另900萬元則交由
    上訴人經手，惟上訴人僅將其中610萬元轉交賣方，扣留290
    萬元等節，業據提出認股同意書、系爭買賣特約協議書、面
    額200萬元支票及支票存根各乙紙、面額140萬元支票存根乙
    紙、匯款回條乙紙、面額300萬元支票及支票存根各乙紙、
    「預定買賣＝契約協議（91.01.22日紀錄整理）、同意預定
    書（91.1.18）、系爭兩公司變更登記表及股東同意書以及
    方林阿秀、方水涼二人於原法院另案91年度訴字第224號清
    償借款事件準備程序所為之證詞等件為證，上訴人則以前詞
    抗辯。經查：
  (1)依被上訴人於91年2月3日與上訴人所簽立之認股同意書之記
    載，被上訴人同意切結之事項(1)為「本人同意履行如附件Ａ
    之『廠房讓渡協議紀錄表』所述諸項約定」（見原審卷一第
    39頁），另於91年2月5日所簽立之認股協議書，被上訴人另
    同意協議切結之事項(1)為「雙方同意履行（如附件Ａ)之『
    營運企劃書』及『廠房讓渡協議紀錄表』中之所述諸項約定
    」（見原審卷一第41頁），足認兩造同意認股之過程，交付
    被上訴人其所擬之基水新、新泉公司募股營運企劃書，而企
    劃書中內含上訴人與方林阿秀之空白「預定買賣＝契約協議
    （91.01.22日紀錄整理）」及廠房讓渡協議紀錄表等（見原
    審卷一第32頁至第38頁），並列入兩造切結同意履行之內容
    ，而其中關於91年1月22日紀錄整理之預定買賣契約協議（
    見原審卷一第33頁）約定「(一)概括買賣總價金：新臺幣（下
    同）參仟柒佰伍拾萬元正。（含主約＝3,000萬及原補償弘
    偉25％＝750萬元）」、「(二)甲方付款辦法：(1)（91.02.05
     ）預約金NT：600萬元（150萬元及抵銷弘偉450萬元）（逾
    期者＝本約議定之承受優惠價3,750萬元無效」、「(二)(2)（
    91.02.20）正式訂約：分期二個月支票計NT：670萬元。（
    支票370萬元及向弘偉借300萬元抵銷）」，另廠房讓渡協議
    紀錄表記載「原議總價：（含房地資產）＝7000萬元」、「
    91.01.25日—草約協商—總價：3000＋750萬元」（見原審
    卷一第35頁），是依上開預定買賣契約及讓渡協議紀錄表之
    內容，上訴人係將方林阿秀原應補償弘偉中心750萬元之部
    分，用以抵銷其買賣基水新公司及新泉公司應付之部分價金
    。再者，依上訴人於91年1月18日所書立之同意預定書（見
    原審卷一第259頁）記載：「本人丙○○同意，倘就蘇澳『
    基水新貿易有限公司』案，承受商議完成時，本人即願履行
    如下事項：(1)本人同意以原『弘偉』累積股權980萬元中之
    680萬元，互換『弘偉』在『基水新有限公司』25％中之750
    萬元之權利金，以利參與新公司之實際經營權。（扣除本件
    原70萬元盈配金。」，並參以上訴人於91年11月27日於刑事
    案件檢察官初訊時供稱：「（問：補償弘偉750萬元是怎麼
    一回事？）當初89年、90年方林阿秀夫妻委託我賣基水新（
    公司），弘偉是我經營的合夥組織，我是用弘偉代表之身分
    仲介買賣」等語（見臺灣宜蘭地方法院檢察署《下稱宜蘭地
    檢署》91年度偵字2656頁第36頁，見證物外放），足認上訴
    人於被上訴人認股時，係主張弘偉中心對基水新公司有750
    萬元之權利金之事實，堪以認定。
  (2)惟方林阿秀於刑事案件宜蘭地檢署檢察官偵訊時供證稱：伊
    或基水新公司未曾委託「弘偉」來買賣公司，伊不知道「弘
    偉」，也沒有委託過，伊或公司並無需補償「弘偉」750萬
    元之事實等語（見宜蘭地檢署93年度偵續字17號第490至499
    頁），業經原審調取原法院95年度易字第436號上訴人被訴
    詐欺案卷核閱確定，核與方林阿秀在原法院另案91年度訴字
    第224號清償借款事件證稱：「〔法官：（提示原證五、六
    ）該兩件協議中(一)內所稱之「台北弘偉」是何意思？〕證人
    方林阿秀：我不知道，我曾經問過丙○○，丙○○說我不必
    知道。我只要實拿三千萬元，其餘不干我的事。」、「（被
    告訴訟代理人：請求詢問證人：是否曾經因為出賣公司的事
    發生糾紛而委託台北法商中心（按：應指弘偉），並答應給
    付750萬元之酬金？）證人方林阿秀：沒有。我不認識弘偉
    。買賣公司沒有出過糾紛，是丙○○、乙○○沒有把價款全
    數付清。」（見原審卷二第129頁至第131頁），尚屬相符，
    應可認上訴人於被上訴人認股時，所稱弘偉對基水新公司有
    750萬元權利金存在，並非事實。揆諸前開說明，足認上訴
    人於被上訴人認股時，向被上訴人主張弘偉中心對基水新公
    司有750萬元之權利金，則被上訴人主張其因受上訴人詐欺
    ，致誤信上訴人指稱弘偉中心在基水新公司有所謂累積股權
    、盈餘分配權，始同意上訴人以其所偽稱之弘偉中心百分之
    25權利金即750萬元中之450萬元為入股金，另300萬元暫借
    予新公司等情，即非無據。
  (3)上訴人另辯稱：伊因介紹被上訴人購買上開公司，依約定被
    上訴人應給付伊750萬元之仲介費用云云，並提出91年3月28
    日內有被上訴人簽名之字據乙紙為憑，惟被上訴人堅詞否認
    雙方有約定應由其給付仲介費用或佣金予上訴人之情。經查
    ，本件係方林阿秀及方水委託上訴人代為出售基水新公司
    及新泉公司，而由上訴人受託代尋有購買意願之買者，依一
    般交易常情以觀，酬金或仲介費大多由委託之一方支付，要
    無由上訴人為賺取酬金或仲介費而尋得之買方支付仲介費之
    理，且本件係上訴人邀集被上訴人共同合夥購買上開公司，
    衡諸常情，被上訴人並無必要支付仲介費或酬金予上訴人；
    況以本件買賣為數仟萬元之交易，倘兩造曾約定於買賣交易
    成交時，被上訴人應支付高達750萬元之仲介費用予上訴人
    ，理應訂立書面就仲介費之約定及如何交付，始符情理。至
    上訴人雖提出上開91年3月28日書立之字據乙紙，以資證明
    被上訴人應支付750萬元酬金之憑據，惟依該字據內容以觀
    ，「本人同意750萬元酬金中之450萬元，抵銷陳怡璇、陳詩
    璇之登記股權（如附表），不得再取本現款。‧‧‧（弘偉
    指定人）：丙○○基水新、新泉公司新股東：林瓊芳  乙○
    ○陳怡璇、陳詩璇（宏雄代簽認！）91.03.28」，所稱之『
    本人』究係何人並未確切載明，且該字據若係被上訴人出具
    以供支付上訴人750萬元酬金之憑據，衡情應係以被上訴人
    名義出具，惟何以該字據上並未載明立據人，且其上除被上
    訴人簽名外，並尚有上訴人及其女兒陳怡璇、陳詩璇，暨林
    瓊芳等人簽名於其上，且依該字據內容亦未載明究何應支付
    酬金之原由，是實難遽依該字據憑以認定被上訴人應支付仲
    介費750萬元予上訴人。是上訴人此部分之抗辯，亦不足採
    。
  (4)被上訴人主張其於認股過程中，交付上訴人之900萬元及由
    上訴人轉付方林阿秀之610萬元明細如下：(1)交付付款人為
    陽信商業銀行景美分行、票號AA0000000、發票日91年2月15
    日、面額60萬元之支票，上訴人扣留10萬元後，餘50萬元轉
    交方林阿秀收訖。(2)交付付款人為陽信商業銀行景美分行、
    票號AA0000000、發票日91年3月5日、面額100萬元之支票，
    上訴人全額轉交方林阿秀。(3)交付付款人為陽信商業銀行景
    美分行、票號AA0000000、發票日91年3月12日、面額200萬
    元之支票，存入陳詩璇在富邦銀行新店分行00000000000000
    帳戶，其中上訴人扣留40萬元，餘160萬元轉交方林阿秀。
    (4)交付付款人為陽信商業銀行景美分行、票號AA0000000金
    額、發票日91年3月21日、面額300萬元之支票，上訴人全額
    轉交方林阿秀。(5)交付付款人為陽信商業銀行景美分行、票
    號AA0000000、發票日91年4月18日、面額140萬元之支票，
    存入陳怡璇台灣中小企業銀行蘇澳分行00000000000號帳戶
    ，另於91年5月20日匯入陳怡璇上開銀行帳戶100萬元等情，
    為兩造於原審所不爭執。以被上訴人付款及轉付方林阿秀款
    項之經過，可知上訴人分別於91年2月15日、同年3月12日、
    同年4月18日、同年5月20日分別取得10萬元、40萬元、140
    萬元、100萬元，共計290萬元，然證諸上訴人提出之91年5
    月21日現金支出傳票上之記載：「向乙○○借款3/22-4/30
    250萬833×39天32487元」 (見原審卷二第188頁)，則該筆
    250萬元借予新公司之借款日期為91年3月22日即利息起算日
    ，核與前揭被上訴人交付款項予上訴人之期日不符，尚難憑
    該紙現金支出傳票即認被上訴人交付之250萬元係基於借貸
    之意思表示。況基水新公司在臺灣銀行蘇澳分行、臺灣中小
    企業銀行蘇澳分行均設有帳戶，此有臺灣銀行蘇澳分行98年
    4 月30日蘇澳營字第09850004611號函、臺灣中小企業銀行
    98 年5月5日 (98)蘇澳字第00127號函附卷可稽 (見本院卷
    第80 頁至第84頁)，倘被上訴人所交付之款項係供作新公司
    借款之用，則逕將該款項匯入新公司帳戶，何以先於91年2
    月15日自60萬元中扣留10萬元，復於同年4月18日將被上訴
    人簽發之面額140萬元支票存入上訴人之女陳怡璇之帳戶，
    在在與常情不合。上訴人雖辯稱：該等帳戶於91年6月間以
    前仍為方家所有，當時新公司沒有帳戶可用云云。惟觀之基
    水新公司在臺灣銀行蘇澳分行之歷史明細表，上訴人曾於91
    年3月26日以陳怡璇之名義匯入460萬元 (見本院卷第81頁)
    ，其並於另案主張該筆匯款為借貸予新公司之用 (見原法院
    92年度羅簡字第87號民事判決，本院卷第63頁)，上訴人之
    說詞，前後矛盾，自不足採。是上訴人抗辯被上訴人所交付
    之900萬元，其中250萬元係借給新公司之籌備費用，並非事
    實，從而，被上訴人主張上開款項之交付為買賣價金，應可
    信為真實。
四、綜上所述，被上訴人主張上訴人於其認股過程，因有詐欺被
    上訴人之事實，致被上訴人誤認上訴人業已出資，乃同意認
    股並陸續支付款項950萬元，其中交付上訴人經手款項計900
    萬元，而上訴人僅就其中610萬元轉交予方林阿秀，用以支
    付系爭買賣之價金，其餘290萬元 (其中40萬元已判決確定)
    為被上訴人所受之損害，且該損害與上訴人之詐欺行為間有
    相當因果關係。又按負損害賠償責任者，除法律另有規定或
    契約另有訂定外，應回復他方損害發生前之原狀，因回復原
    狀而應給付金錢者，自損害發生時起，加給利息，民法第
    213條第1、2項亦定有明文，則被上訴人本於侵權行為損害
    賠償請求權，請求上訴人賠償250萬元，及其中10萬自收受
    後之91年3月6日起、240萬元自最後收受之翌日即91年5月21
    日起至清償日止，均按年息百分之5計算之利息，自屬有據
    ，應予准許。原審就此部分為被上訴人勝訴判決，並為假執
    行之宣告，核無不合。上訴意旨指摘原判決此部分不當，求
    予廢棄改判，為無理由，應予駁回。
五、本件事證已臻明確，兩造其餘主張與舉證，經審酌核與判決
    結果不生影響，爰不逐一論述，併此敘明。
六、據上論結，本件上訴為無理由，依民事訴訟法第449條第1項
    、第78條，判決如主文。
中    華    民    國    98    年    10     月   12    日
                    民事第十三庭
                        審判長法  官  陳姿岑
                              法  官  楊絮雲
                              法  官  周舒雁
正本係照原本作成。
如不服本判決，應於收受送達後20日內向本院提出上訴書狀，其
未表明上訴理由者，應於提出上訴後20日內向本院補提理由書狀
（均須按他造當事人之人數附繕本）上訴時應提出委任律師或具
有律師資格之人之委任狀；委任有律師資格者，另應附具律師資
格證書及釋明委任人與受任人有民事訴訟法第466條之1第1項但
書或第2項（詳附註）所定關係之釋明文書影本。
中    華    民    國    98    年    10    月    12    日
                              書記官  黃慶霽
附註：
民事訴訟法第466條之1（第1項、第2項）：
對於第二審判決上訴，上訴人應委任律師為訴訟代理人。但上訴
人或其他法定代理人具有律師資格者，不在此限。
上訴人之配偶、三親等內之血親、二親等內之姻親，或上訴人為
法人、中央或地方機關時，其所屬專任人員具有律師資格並經法
院認為適當者，亦得為第三審訴訟代理人。

司法院資訊處製作；財團法人民間司法改革基金會備份。
